臺灣高等法院刑事判決
110年度上訴字第1347號
上  訴  人  臺灣桃園地方檢察署檢察官
被      告  陳志明



上列上訴人因被告違反毒品危害防制條例案件，不服臺灣桃園地
方法院108年度審訴字第2090號，中華民國109年12月10日第一審
判決（起訴案號：臺灣桃園地方檢察署108年度毒偵字第4642號
），提起上訴，本院判決如下：
    主  文
上訴駁回。
    理  由
一、公訴意旨略以：被告甲○○基於施用第一級毒品海洛因（下稱
    海洛因）、第二級毒品甲基安非他命（下稱甲基安非他命）
    之犯意，於民國108年7月3日晚間某時，在桃園市桃園區中
    正路某網咖內，以將海洛因及甲基安非他命同時置於玻璃球
    吸食器內以火燒烤吸食煙霧之方式，同時施用海洛因及甲基
    安非他命1次。因認被告甲○○涉犯毒品危害防制條例（下稱
    毒品條例）第10條第1項、第2項之施用第一級、第二級毒品
    罪嫌等語。
二、按起訴之程序違背規定者，應諭知不受理之判決；對於原審
    諭知不受理之判決上訴時，第二審法院認其為無理由而駁回
    上訴，得不經言詞辯論為之，刑事訴訟法第303條第1款、第
    372條分別定有明文。又此所稱之起訴程序違背規定，係指
    檢察官提起公訴之訴訟行為於程序上有違法律之規定而言。
    而提起公訴之訴訟行為是否於程序上有違法律規定，原則上
    固以起訴時所存在之事項及法律規定為判斷，惟檢察官起訴
    後始發生之情事變更事由，致法院不能為實體審理者，亦屬
    「起訴之程序違背規定」（最高法院109年度台上字第3826
    號判決意旨參照）。
三、經查：
  ㈠依下列說明，毒品條例第20條第3項所規定之「3年後再犯」
    ，係指本次再犯（不論毒品條例修正前、後）距最近一次觀
    察、勒戒或強制戒治執行完畢釋放已逾3年者，不因其間有
    無犯施用毒品罪經起訴、判刑、執行，甚或曾經檢察官為「
    附命完成戒癮治療之緩起訴處分」（下稱「附命緩起訴」）
    ，惟未完成戒癮治療等，而受影響：
  ⒈87年5月20日毒品條例公布施行後之刑事政策，對於施用毒品
    者，已揚棄純粹的犯罪觀，雖強調「除刑不除罪」之理念，
    認為施用毒品者具有「病患性犯人」之特質，惟囿於當時戒
    治及醫療體系均不完整、專業人員欠缺且戒毒知識尚有不足
    ，社會大眾仍視施用毒品者為「犯人」而非「病患」，暨相
    關戒毒及事後之追蹤、輔導配套措施亦不完備，其刑事政策
    明顯將施用毒品者偏向「犯人」身分處理，導致監獄人滿為
    患，且施用毒品人口不減反增。為此，戒毒政策不得不改弦
    易轍，開始正視施用毒品者實屬「病患」之特質。先於97年
    新增毒品條例第24條附命完成戒癮治療緩起訴制度，確立「
    附命完成戒癮治療緩起訴處分」及「觀察、勒戒或強制戒治
    」雙軌治療模式。本次109年1月15日修正公布、同年7 月15
    日施行之毒品條例第20條第3項及第23條第2項，雖僅將原條
    文之再犯期間由「5年」改為「3年」，惟鑑於將施用毒品者
    監禁於監獄內，僅能短期間防止其接觸毒品，因慣用毒品產
    生之「心癮」根本無法根除，並慮及毒品條例施行多年累積
    之戒毒經驗及實效，暨逐步擴充之醫療、戒癮機構、專業人
    力、社區支援系統等資源，尤以本次毒品條例第24條修正，
    擴大檢察官對施用毒品者附條件緩起訴處分之範圍，使其能
    視個案具體情形給予適當多元社區處遇。本次修正後對於施
    用毒品者之思維，自應與時俱進，擺脫以往側重於「犯人」
    身分之處罰，著重其為「病患」之特質，並以「治療」疾病
    為出發點，重新評價前揭所謂「3年後再犯」之意義。
  ⒉毒品戒除不易，須經長期且持續之治療，施用毒品者既被視
    為「病患性犯人」，最佳處遇方式即為治療。對於施用毒品
    者之治療方式，有機構外之處遇（如自行赴醫院戒癮、附命
    完成戒癮治療緩起訴處分等），或機構內之觀察、勒戒或強
    制戒治；至對施用毒品者科以刑罰，無非在運用刑罰之一般
    預防功能以嚇阻毒品之施用。監獄為執行場所而非戒癮專責
    機構，針對施用毒品者及其再犯之特性，法務部於106年12
    月5日頒訂之「科學實證之毒品犯處遇模式計畫」，目的即
    是積極引進地區醫療體系之協助，提供毒癮戒治，落實社區
    追蹤輔導及治療之銜接，俾修復創傷、預防再犯。惟刑罰因
    涉及人身自由之基本權，故於施用毒品初犯時皆以傳統之機
    構外或機構內處遇方式治療，如再施用毒品時，始科以刑事
    責任。而當刑罰處遇仍不能有效幫助施用毒品者改善惡習時
    ，即表示無法以此方式發揮治療效果，若繼續施以刑罰只具
    懲罰功能，不僅無法戒除毒癮，更漸趨與社區隔離，有礙其
    復歸社會。基於憲法應保障人民之生存權，及根據每個國民
    生存照顧需要提供基本給付之理念，為協助施用毒品者戒除
    毒癮復歸社會，對於經監獄監禁處遇後仍再犯之施用毒品者
    ，更應恢復以機構內、外之治療協助其戒除毒癮。此即本次
    修正毒品條例第20條第3項關於施用毒品者所謂「3年後再犯
    」係何所指之立法真諦。除檢察官優先適用第24條命附條件
    緩起訴處分處遇（不論幾犯，亦無年限）外，對於施用毒品
    初犯者，應適用第20條第1項、第2項為機構內之觀察、勒戒
    或強制戒治；若於上開機構內處遇執行完畢釋放後，於「3
    年內再犯」者，依第23條第2項規定，應依法追訴；倘於「3
    年後再犯」自應再回歸到傳統醫療體系機構內重為觀察、勒
    戒或強制戒治之治療。是對於戒除毒癮不易者，唯有以機構
    內、外處遇及刑事制裁等方式交替運用，以期能控制或改善
    其至完全戒除毒癮。
  ⒊基此，對於毒品條例第20條第3項及第23條第2項所謂「3年後
    （內）再犯」，自應跳脫以往窠臼，以「3年」為期，建立
    「定期治療」之模式。其規定中所謂「3年後再犯」，只要
    本次再犯（不論修正施行前、後）距最近一次觀察、勒戒或
    強制戒治執行完畢釋放已逾3年者，即該當之，不因其間有
    無犯施用毒品之罪經起訴、判刑或執行而受影響。此項結論
    ，亦經最高法院大法庭著有109年度台上大字第3826號裁定
    可資參照，業已改變最高法院95年度第7次及97年度第5次刑
    事庭會議為統一法律見解所採之決議意旨。
　⒋另行為人縱經檢察官為「附命緩起訴」，若未完成戒癮治療
    ，難與已接受「觀察、勒戒或強制戒治『執行完畢』」之處遇
    等同視之：
　　毒品條例前於97年4月30日修正公布第24條，同年10月30日
    施行後，對於犯施用第一、二級毒品罪者，進入司法程序之
    戒癮治療方式，係採取第20條第1項、第2項規定「觀察、勒
    戒或強制戒治」及第24條第1項所定「附命緩起訴」雙軌制
    。而毒品條例本次修正之第20條第3項，既規定犯該條例第1
    0條之罪於觀察、勒戒或強制戒治執行完畢釋放後，3年後再
    犯者，適用同條第1、2項（即應先觀察勒戒或強制戒治），
    係以「觀察、勒戒或強制戒治執行完畢釋放」作為起算之基
    準時點，若觀察、勒戒等處遇尚未執行完畢，即無從起算該
    「3年」期間。而過去實務雖以「附命緩起訴」後，5年內（
    新法修正為3年）再犯施用第一、二級毒品者，因事實上已
    接受等同「觀察、勒戒」處遇，依毒品條例第23條第2項之
    相同法理，逕行提起公訴，無重為觀察、勒戒必要（最高法
    院104年度第2次刑事庭會議）。然修正後毒品條例第23條第
    2項既係以「觀察、勒戒或強制戒治執行完畢釋放後，3年內
    再犯」為其追訴條件，倘行為人前未曾接受觀察、勒戒等處
    遇，自無從適用該規定予以處罰追訴，仍應適用修正後毒品
    條例第20條第1項規定辦理（最高法院109年度台上大字第35
    36號提案裁定之肯定說見解及撤銷提案裁定之理由參照）。
    是以，行為人雖經檢察官為「附命緩起訴」，若未完成戒癮
    治療，即難與已接受「觀察、勒戒或強制戒治『執行完畢』」
    之處遇等同視之（最高法院109年度台非字第76、77號判決
    意旨參照），而無從起算該「3年」期間。
　㈡再者，本次毒品條例修正施行前，已繫屬於法院之施用毒品
    案件，倘符合上揭「3年後再犯」之情形者，因有上開法律
    規定與實務見解改變之情事變更事由，起訴程序即屬違背規
    定，法院應諭知不受理之判決：
  ⒈本次毒品條例修正，對於施用毒品者強調「治療勝於處罰」
    、「醫療先於司法」之刑事政策，強化觀察、勒戒或強制戒
    治處分、命附條件緩起訴處遇措施與監禁刑罰間之交替運用
    ，使之相互輔助補充，剛柔並濟，力助施用毒品者重生。又
    衡酌機構外之命附條件緩起訴處遇相較於機構內之觀察、勒
    戒及強制戒治而言，前者乃結合醫師、觀護人、社工心理諮
    商等不同領域之專業人員參與之治療措施，目的除在戒除施
    用毒品者身癮、心癮外，並使其能經由於機構外之社會參與
    及接觸，重新塑造生活紀律，改變病態行為，以達治療「病
    患性犯人」之效果；相較於後者於勒戒處所、戒治處所內之
    觀察、勒戒或強制戒治而言，仍不失為監禁治療，且其管理
    人員均為監所矯正人員，各處所之資源多寡、專業人才比例
    又不盡相同，未能跳脫「收容」功能大於「戒治」之刑罰樣
    貌。縱為屢犯施用毒品罪之成癮慣犯，倘其本次再犯後已自
    行赴醫療機構為戒癮或替代治療，並顯具成效，無論此次距
    最近一次觀察、勒戒或強制戒治執行完畢釋放是否已逾3年
    ，於新修正毒品條例第24條尚未施行前，檢察官仍非不得視
    其個案情形為「附命完成戒癮治療緩起訴處分」，毋庸逕向
    法院聲請觀察、勒戒甚而追訴處罰之必要，俾節省有用資源
    。
  ⒉法院於解釋、適用本次毒品條例上開修正條文時，允宜遵循
    醫療專業及刑事政策，保障施用毒品者為病患性犯人之健康
    權，兼顧保護社會安全及恪遵正當法律程序，確保法治國公
    平法院之具體實現。又本於權力分立原則，法院對檢察官職
    權行使，應予以尊重，雖非謂不得為適度之司法審查，惟對
    於施用毒品者本次所犯如距最近一次觀察、勒戒或強制戒治
    執行完畢釋放後，已逾3年者，檢察官既得本於立法者所賦
    與之職權裁量是否聲請法院裁定觀察、勒戒或為命附條件（
    現行法僅能附命完成戒癮治療）緩起訴處分之多元化處遇，
    即聲請法院裁定機構內之觀察、勒戒並非檢察官所得採取之
    唯一途徑，法院自不能僭越檢察官之職權，逕對施用毒品者
    裁定應予觀察、勒戒或強制戒治。
  ⒊至本次修正後之毒品條例第35條之1第2款固然規定：「審判
    中之案件，由法院或少年法院（地方法院少年法庭）依修正
    後規定處理；依修正後規定應為不起訴處分或不付審理之裁
    定者，法院或少年法院（地方法院少年法庭）應為免刑之判
    決或不付審理之裁定」，法文似指明依修正後規定檢察官「
    應」為不起訴處分者，法院即應為免刑之判決；亦即法院應
    為免刑判決之前提，乃在於檢察官依修正後規定「應」為不
    起訴處分之此一要件。然則，依毒品條例規定，檢察官為不
    起訴處分者，僅限於被告經觀察、勒戒或強制戒治執行完畢
    之情形，但依本次修正之毒品條例，於被告符合「3年後再
    犯」之情形者，檢察官除得向法院聲請對被告為機構內之治
    療處遇外（即觀察、勒戒或強制戒治，並於執畢後為不起訴
    處分），亦得逕對被告為機構外之治療處遇（依現行規定即
    為附命完成戒癮治療之緩起訴處分），是以檢察官依法有其
    多元化之裁量權，依修正後規定，並非僅能向法院聲請裁定
    觀察、勒戒或強制戒治，檢察官亦有可能逕為附命完成戒癮
    治療之緩起訴處分，即不當然有所謂「應」為不起訴處分之
    情形，自無從得出上開法文所稱「（檢察官）依修正後規定
    『應』為不起訴處分」之前提；而此項前提要件既無法成就，
    自無法進一步引出法院應為免刑判決之結論，上揭毒品條例
    第35條之1第2款後段即無適用之餘地，其理至為灼然。再者
    ，本款之立法說明雖謂：「若該等案件於修正施行前已繫屬
    於法院或少年法院（地方法院少年法庭）者，『為求程序之
    經濟，法院或少年法院（地方法院少年法庭）應依修正施行
    後之規定處理，即應依職權為觀察、勒戒或強制戒治之裁定
    』」等語，似欲透過立法說明由法院逕依職權裁定觀察、勒
    戒或強制戒治，以替代第20條第1項、第2項所定應由檢察官
    提出觀察、勒戒或強制戒治之聲請。然此立法說明業已逾越
    毒品條例第35條之1第2款後段之明文範疇，違反法律保留原
    則，且基於尊重檢察官之裁量權，並保障施用毒品者能獲得
    妥適並完善治療或其他有利戒毒途徑處遇之機會，本於合憲
    性之解釋原則，自應由檢察官視個案情形為適當之裁量權行
    使，當不能僅「為求程序之經濟」即可便宜行事，此除紊亂
    法院與檢察官之體制、權責之外，亦剝奪審判中被告於本次
    修正後接受適當處遇之機會，不無差別待遇而有違憲法平等
    原則之虞。故上揭立法說明一律要求法院應依職權裁定觀察
    、勒戒或強制戒治云云，既法無明文，且有違憲法平等原則
    之虞，自不能作為適用本款之適法指引。
  ⒋綜上所述，本次毒品條例修正施行前，檢察官已起訴繫屬於
    法院之施用毒品案件，依毒品條例第35條之1第2款前段規定
    ，應逕依修正後規定處理。倘符合上揭「3年後再犯」之情
    形者，依本次修正後之毒品條例第20條第3項、現行第24條
    等規定，即應由檢察官基於一次性之整體規劃而重啟治療處
    遇程序，視個案情形，是否適合「觀察、勒戒或強制戒治」
    或給予「附命完成戒癮治療緩起訴處分」之機會，自不得追
    訴處罰；而因有上開法律規定與實務見解改變之情事變更事
    由，檢察官前所為之起訴程序即屬違背規定，法院自應諭知
    不受理之判決（相同旨趣，參見最高法院109年度台上字第3
    826號判決意旨）。
四、依下列說明，本件符合「3年後再犯」暨有上開法律規定與
    實務見解改變之情事變更事由，檢察官前所為之起訴程序即
    屬違背規定，法院自應諭知不受理之判決：　　
　  本件被告於87年間因施用第二級毒品案件，經原審法院以87
    年度毒聲字第110號裁定送觀察、勒戒後，因認有繼續施用
    毒品傾向，經原審法院以87年度毒聲字第571號裁定令入戒
    治處所施以強制戒治，嗣經原審法院以87年度毒聲字第3138
    號裁定停止戒治併付保護管束出所，復經原審法院以88年毒
    聲字第3822號裁定撤銷停止戒治並令入戒治處所施以強制戒
    治，又經原審法院以89年度毒聲字第91號裁定停止戒治並付
    保護管束出所，迨89年2 月9 日保護管束期滿停止戒治未經
    撤銷，強制戒治視為已執行完畢，該次犯行並經臺灣桃園地
    方法院檢察署檢察官以89年度戒偵字第131號為不起訴處分
    確定；又於前開強制戒治執行完畢後5年內之89年間，因施
    用第二級毒品案件，經原審法院以90年度毒聲字第1184號裁
    定令入戒治處所施以強制戒治，嗣經原審法院以90年度毒聲
    字第4308號裁定停止戒治併付保護管束出所，於91年3月19
    日保護管束期滿停止戒治未經撤銷，強制戒治視為執行完畢
    ，該連續施用第二級毒品犯行及持有第一級毒品犯行，並經
    原審法院以91年度易字第431 號判決各判處有期徒刑5 月、
    4 月，應執行有期徒刑8 月確定。至被告前於106年間因分
    別施用第一、二級毒品案件，經臺灣桃園地方檢察署檢察官
    於106年8月3日以106年度毒偵字第2689號為附命戒癮治療之
    緩起訴處分並確定，惟被告於緩起訴期間未完成戒癮治療，
    且被告亦未至該署觀護人室進行追蹤輔導及不定期尿液檢驗
    ，更於緩起訴期間內故意犯有期徒刑以上之罪行並經提起公
    訴，上開緩起訴處分經臺灣桃園地方檢察署檢察官於107年4
    月30日以107年度撤緩字第228號撤銷，並於107年7月5日以1
    07年度撤緩毒偵字第109號提起公訴，經本院以108年度上訴
    字第812號判處罪刑（該案另包含被告於107年8月間之施用
    第一級毒品犯行）確定，有上開緩起訴處分書、撤銷緩起訴
    處分書、起訴書、判決書等在卷可按。而被告所受前案附命
    戒癮治療之緩起訴處分既經撤銷，其戒癮治療未完成，事實
    上並未因上開緩起訴處分而受有等同於觀察、勒戒或強制戒
    治執行完畢之情事。而如前所述，被告於91年3月19日強制
    戒治視為執行完畢，其後雖有多次再因施用毒品案件，並經
    法院判處罪刑確定及執行完畢之紀錄，但迄今均無再受觀察
    、勒戒或強制戒治之情形，有本院被告前案紀錄表在卷可按
    。是以被告於108年7月3日犯本件施用第一級、第二級毒品
    犯行，既距被告最近一次觀察勒戒執行完畢即91年3月19日
    ，已逾3年，揆諸前開說明，檢察官仍應依修正後之毒品條
    例第20條第1項、現行第24條等規定，視被告個案情形而為
    「觀察、勒戒」或「附條件緩起訴（含戒癮或毋庸戒癮之條
    件）」之多元處遇，不得予以追訴。檢察官前所為之起訴，
    因上開法律規定與實務見解改變之情事變更事由，其程序即
    屬違背規定，依刑事訴訟法第303條第1款規定，自應諭知不
    受理判決。
五、上訴駁回之理由
  ㈠原審同此意旨，諭知本件公訴不受理，核其適用法律並無違
    誤，應予維持。　　
　㈡檢察官上訴意旨略以：　
　　被告前於106年4月間因施用第一、二級毒品行為，經臺灣桃
    園地方檢察署檢察官於106年8月3日以106年度毒偵字第2689
    號為附命完成戒癮治療之緩起訴處分確定，後被告竟於前開
    緩起訴處分確定後3年內之108年7月3日再犯本案施用第一、
    二級毒品行為，因其事實上既已接受等同觀察、勒戒之處遇
    ，揆諸最高法院104年度第2次刑事庭會議決議意旨，自應由
    檢察官逕行起訴，並無再次聲請法院裁定觀察、勒戒之必要
    。原判決以上開理由逕為諭知不受理判決，有悖於上開最高
    法院刑事庭會議決議意旨，自有未洽云云。
　㈢然查，被告因施用毒品案件，經檢察官依刑事訴訟法第253條
    之1第1項、第253條之2第1項第6款及修正前毒品條例第24條
    第1項規定為「附命緩起訴」後，經檢察官依職權撤銷該緩
    起訴處分確定，依同條第2項提起公訴（前案），被告再於
    前案附命緩起訴處分確定後3年內因施用毒品為警查獲者（
    後案），依最高法院大法庭109年度台上大字第3826號裁定
    所採「肯定說」之法律見解，即修正後毒品條例第23條第2
    項係以「觀察、勒戒或強制戒治執行完畢釋放後，3年內再
    犯」為其追訴條件，只要被告本次再犯距最近一次觀察、勒
    戒執行完畢釋放，已逾3年，即無從適用該規定予以追訴處
    罰，仍應適用修正後毒品條例第20條第3項規定辦理，最高
    法院104年第二次刑事庭會議決議所採對於該後案應提起公
    訴之法律見解，亦經改變，此經最高法院大法庭109年度台
    上大字第3536號裁定揭明其旨。是以被告前於106年間因分
    別施用第一、二級毒品案件，雖經臺灣桃園地方檢察署檢察
    官以106年度毒偵字第2689號為附命戒癮治療之緩起訴處分
    並確定，惟因被告未完成戒癮治療等節，上開緩起訴處分經
    臺灣桃園地方檢察署檢察官於107年4月30日以107年度撤緩
    字第228號撤銷，並於107年7月5日以107年度撤緩毒偵字第1
    09號提起公訴，經本院判處罪刑確定，自無從認被告等同接
    受觀察、勒戒之處遇。故被告本件被訴施用第一級、第二級
    毒品犯行，既距被告最近一次觀察勒戒執行完畢即91年3月1
    9日，已逾3年，揆諸前開說明，檢察官仍應依修正後之毒品
    條例第20條第1項、現行第24條等規定，視被告個案情形而
    為「觀察、勒戒」或「附條件緩起訴（含戒癮或毋庸戒癮之
    條件）」之多元處遇，不得予以追訴。檢察官就本案提起公
    訴，其起訴之程序確有違背法律規定，原審依刑事訴訟法第
    303條第1款規定，諭知不受理之判決，核無不合。
　㈣準此，檢察官徒執前詞提起上訴，並非可採，其上訴為無理
    由，爰不經言詞辯論，駁回其上訴。
據上論斷，應依刑事訴訟法第368條、第372條，判決如主文。
中　　華　　民　　國　　110 　年　　4 　　月　　27　　日
　　　　　　　　　刑事第十六庭  審判長法　官  葉騰瑞
　　　　　　　　　　　　　　　　　    法　官  陳芃宇
　　　　　　　　　　　　　　　　　　　法  官  古瑞君
以上正本證明與原本無異。
如不服本判決，應於收受送達後20日內向本院提出上訴書狀，其
未敘述上訴之理由者並得於提起上訴後20日內向本院補提理由書
（均須按他造當事人之人數附繕本）「切勿逕送上級法院」。
                                      書記官  林君縈
中　　華　　民　　國　　110 　年　　4 　　月　　27　　日